臺灣高等法院高雄分院民事判決　　　　 110年度重上字第63號
上　訴　人　板信商業銀行股份有限公司

法定代理人　張明道　
訴訟代理人　鐘育敏　
　　　　　　賴盛星律師
複　代理人　蔡育英律師
被　上訴人　李明色　
被　上訴人　黃紹瑛　
共　　　同
訴訟代理人　黃金龍律師
上列當事人間請求債務人異議之訴事件，上訴人對於中華民國11
0 年3 月30日臺灣高雄地方法院109 年度重訴字第272 號第一審
判決提起上訴，本院於110 年8 月25日言詞辯論終結，判決如下
：
    主  文
原判決廢棄。
被上訴人在第一審之訴駁回。
第一、二審訴訟費用由被上訴人負擔。
    事實及理由
一、被上訴人起訴主張：前高雄市第五信用合作社（下稱高雄五
    信）於民國86年9 月3 日與上訴人板信商業銀行股份有限公
    司之前身即台北縣板橋信用合作社（下稱板信合作社）簽訂
    受讓讓與契約，約定自86年9月29日起由板信合作社概括承
    受高雄五信全部營業、資產及負債，板信合作社並於86年9
    月30日經財政部核准變更組織為板信商業銀行股份有限公司
    （下稱板信銀行）。然板信合作社於86年9月3日所為概括承
    受高雄五信之資產、負債及全部營業，因高雄五信於86年9
    月6日所為之86年度第2次臨時社員代表大會之決議（下稱系
    爭決議），業經法院判決應予撤銷確定（下稱系爭前案訴訟
    ），則板信合作社與高雄五信間之受讓讓與契約即因未完成
    法定程序而溯及無效。上訴人以高雄地方法院89年重訴字第
    141號確定判決為執行名義，取得90年度執字第18698號債權
    憑證，於109年4月29日聲請對被上訴人夫妻及訴外人李石井
    強制執行（109年度司執字第40242號強制執行事件），就李
    明色所有坐落高雄市○○區○○○○段0000地號土地為執行
    。然為執行名義之確定判決判令被上訴人應向上訴人為給付
    ，乃基於板信合作社於86年9月3日所為概括承受高雄五信之
    資產、負債及全部營業，惟板信合作社與高雄五信間之概括
    讓與既因決議遭撤銷確定而溯及無效，被上訴人自無依上開
    執行名義給付義務。爰依強制執行法第14條第1項規定提起
    本件訴訟，聲明：㈠原審法院109年度司執字第40242號執行
    事件，就被上訴人為債務人部分之執行名義，不得為強制執
    行。㈡系爭執行事件對被上訴人所為之強制執行程序應予撤
    銷。
二、上訴人則以：
  ㈠前案訴訟判決撤銷系爭決議確定，導致上訴人與高雄五信間
    之受讓讓與契約效力未定，有危害金融秩序之安定，銀行業
    之主管機關行政院金融監督管理委員會（下稱金管會）於99
    年5月3日邀請學者專家召開會議，考量高雄五信社員已領回
    股金，高雄五信之全部資產負債及營業場所實際上亦均已讓
    與上訴人，高雄五信已無繼續經營之可能，基於公共利益、
    信賴保護原則，作成確認上訴人為唯一繼受高雄五信全部資
    產、負債及營業之存續銀行之決定，應以上訴人為存續銀行
    地位主張相關權利並履行相關義務，且高雄五信亦已於101
    年1月3日起註銷設定登記，是高雄五信之法人格已消滅，上
    訴人已合法繼受高雄五信全部資產、負債及營業，金管會既
    為前開函文，即屬銀行法第61條之1第1項第5款「其他必要
    之處置」，上訴人自得合法概括繼受高雄五信之權利義務。
  ㈡縱依前案訴訟認定高雄五信於86年9 月3 日所簽訂之受讓讓
    與契約因決議未經高雄五信之社員代表一定人數之出席經撤
    銷確定，致上訴人並未概括承受或合併高雄五信，惟前案訴
    訟判決認定該決議撤銷之理由，係該次社員代表大會未達法
    定出席人數即逕為表決，決議之方法違反章程第34條第2款
    之規定等情。惟依高雄五信章程第34條之規定，僅解除理監
    事職權及解散本社或與他社合併或變更商業銀行之決議需經
    特別決議，若僅為單純之債權讓與時，無經社員代表大會之
    決議，則於高雄五信單純將債權讓與他人時，自得逕由理事
    會議決之，而不須經由社員代表大會之決議。依高雄五信86
    年8月29日第12次理事會議決議，理事會已同意由劉炎代理
    簽屬系爭受讓讓與契約，系爭受讓讓與契約自已成立，其中
    關於高雄五信應將債權及其擔保權利讓與板信合作社之法律
    關係亦已成立，基於債權讓與乃準物權契約，債權讓與行為
    具有無因性，自不影響高雄五信將對被上訴人之債權讓與上
    訴人之成立及生效。
  ㈢依高雄五信理事會議決議通過之受讓讓與契約第2 條第3 款
    、第8 條約定，高雄五信應將包含債權及其擔保權利，連同
    證明文件、資料於讓與基準日交付板信合作社，且高雄五信
    亦已依民法第296條規定將對被上訴人等之債權證明文件於
    讓與基準日交付予板信合作社，則關於高雄五信將對上訴人
    之債權讓與板信合作社部分，已成立生效。債權讓與性質上
    為準物權行為，與物權行為相同，具有無因性，不因原因關
    係之效力而受影響，縱高雄五信讓與對被上訴人債權之原因
    行為即系爭受讓讓與契約為無效，亦不影響已成立生效之債
    權讓與行為，是上訴人已受讓高雄五信對被上訴人之債權而
    為債權人。況高雄五信因基於業務需要及維持金融穩定，擬
    將其全部營業及資產、負債讓與板信合作社，並於辦妥全部
    之讓與手續後，辦理該社之註銷登記，高雄五信亦已於101
    年1月3日起註銷登記，致高雄五信之法人格消滅，足見高雄
    五信有結束營業之意思，因而同意將其對所有債務人之債權
    讓與板信合作社至明。系爭決議縱因前開原因認為無效，然
    依民法第111條但書規定，仍應認高雄五信將債權讓與上訴
    人為有效，始符當事人訂約真意。
  ㈣在高雄五信業已辦理註銷登記之情況下，倘認高雄五信所為
    債權讓與予板信合作社之行為，亦應歸於無效，原積欠高雄
    五信債務之債務人，就其未償還之債務，卻因而得享有不負
    償還責任之結果者，此舉不僅與高雄五信原擬將其資產、負
    債及營業概括讓與予板信合作社之原意不符，且原高雄五信
    之債務人得因此而免除其對高雄五信所負之債務，對其他於
    板信合作社受讓高雄五信之債權後，依約向板信合作社或更
    名後之被告償還債務之其他債務人，顯失公平。被上訴人李
    明色於86年5月20日借款當時擔任高雄五信的總經理，當時
    高雄五信跟板信合作社早就在談讓與的問題，李明色卻同意
    以其配偶黃紹瑛名義向高雄五信借款，其後分文未償，該撤
    銷決議之訴訟於91年間判決確定，被上訴人並未對上訴人所
    取得之89年重訴字第141號確定判決提起再審之訴，直到上
    訴人聲請系爭強制執行事件程序始提起債務人異議之訴，意
    圖免除債務人之責任，對比當時高雄五信之其他借款人自89
    年開始即陸續清償等情形，對其他借款人殊屬不公，被上訴
    人提起本件訴訟顯悖民法第148條第2項之誠實信用原則等語
    ，資為抗辯。
三、原審為被上訴人全部勝訴之判決。上訴人不服，上訴求將原
    判決廢棄，駁回被上訴人在第一審之訴；被上訴人則請求駁
    回上訴。
四、兩造不爭執事項：
  ㈠前高雄五信於86年9 月3 日與上訴人之前身即板信合作社簽
    訂受讓讓與契約，約定自86年9 月29日起由板信合作社概括
    承受高雄五信全部營業、資產及負債。板信合作社則於同年
    月30日經財政部核准變更組織為上訴人板信銀行。
  ㈡高雄五信於86年9月6日所為86年度第2次臨時社員代表大會
    ，作成「將本社全部營業及資產、負債讓與板信合作社（嗣
    變更組織為板信商業銀行股份有限公司即上訴人），並於辦
    妥全部之讓與手續後，再申請辦理本社之註銷登記」之決議
    ，惟張榮源等社員依民法第56條第1 項規定提起撤銷決議之
    訴，經本院90年度上更㈠字第16號判決上該決議應予撤銷，
    最高法院於91年1 月24日以91年度台上字第159 號裁定駁回
    高雄五信之上訴確定。
  ㈢上訴人執民事確定判決執行未獲償所核發之債權憑證為執行
    名義，聲請對被上訴人李明色、黃紹瑛及訴外人李石井強制
    執行，經原審法院以系爭強制執行事件執行，就李明色所有
    高雄市○○區○○段0000地號土地應有部分強制執行。
五、本院判斷：
  ㈠按債務人異議之訴，係以排除執行名義之執行力為目的，限
    於強制執行程序終結前提起，始得為之，如強制執行程序業
    已終結，既無阻止強制執行之實益，自不得提起債務人異議
    之訴。又起訴時強制執行程序雖尚未終結，然其訴有無理由
    ，應依事實審言詞辯論終結時之狀態決之，是而債務人異議
    之訴，應在事實審言詞辯論終結時，其強制執行程序尚未終
    結，法院始審究其訴有無理由，若強制執行程序已經終結，
    因其訴已無阻止強制執行之實益，法院自無庸予以審究。
  ㈡本件被上訴人主張上訴人以原審法院89年度重訴字第141 號
    確定判決為執行名義，聲請對被上訴人之財產為強制執行。
    惟該判決命被上訴人給付上訴人1500萬元本息，係因認定上
    訴人之前身板信合作社於86年9 月間概括承受高雄五信之全
    部營業、資產及負債，然該概括承受契約因未完成法定程序
    ，嗣經原審法院86年度訴字第276 號判決將高雄五信於86年
    9 月6 日之社員代表大會決議撤銷確定（經本院90年度上更
    一字16號、最高法院91年度台上字159 號裁判），該決議既
    被撤銷，被上訴人已無依該給付判決給付之義務，而依強制
    執行法第14條第1 項後段規定，提起債務人異議之訴，聲明
    ⒈上訴人不得以上揭確定判決為執行名義，在本件109年度
    司執字第40242號事件，對被上訴人為強制執行。⒉系爭執
    行事件對被上訴人所為之強制執行程序應予撤銷。查，系爭
    強制執行事件，經特別拍賣無人應買，依強制執行法第95條
    第2項規定，視為撤回強制執行而終結，業據被上訴人於110
    年8月25日言詞辯論期日當庭提出執行法院110年8月13日雄
    院和109司執文字第40242號通知（因視為撤回強制執行結案
    ，塗銷查封登記書，本院卷第209頁），揆諸上揭說明，被
    上訴人因本件強制執行事件所提起之債務人異議之訴，於本
    院言詞辯論終結前因法律規定視為撤回執行而終結，其訴已
    無阻止系爭強制執行之實益，所提債務人異議之訴，已無權
    利保護必要，自應駁回被上訴人在原審所為聲明之請求。
  ㈢綜上，被上訴人據為提起本件債務人異議之訴之上該強制執
    行事件，於言詞辯論終結前既已因法律規定而終結，從而被
    上訴人提起本件訴訟，聲明請求上訴人不得以上揭判決為執
    行名義，在系爭執行事件對被上訴人為強制執行，及上該執
    行對被上訴人所為之強制執行程序應予撤銷，因欠缺權利保
    護要件，不應准許。原審為被上訴人勝訴之判決，尚有未洽
    ，上訴意旨求予廢棄改判，為有理由，應由本院將原判決廢
    棄，判決駁回被上訴人在第一審之訴。至於被上訴人於言詞
    辯論終結後之110年8月30日具狀表示，因執行終結情事有變
    更，聲請本院再開辯論，並闡明本院法律上之見解，曉諭被
    上訴人為訴之變更或追加云云。查系爭強制執行程序因特別
    拍賣無人應買，視為撤回執行而終結乙情，於110年8月25日
    言詞辯論被上訴人提及以前，本院及上訴人均不知情，而被
    上訴人之訴訟代理人至遲於同年月20日即知悉該情（參見前
    述通知之律師收文章），被上訴人訴之訟代理人乃專業、熟
    諳法律之律師，於收到執行法院所發之該塗銷查封登記通知
    書起至辯論期日中間長達5日，其既早已知悉執行程序已終
    結，其若有加追加或變更其訴之需，儘得於辯論期日前或辯
    論期日為之，此乃依其專業應予擇量之範責，此與當事人無
    律師為訴訟代理人之情形不同，不能認法院仍負有闡明其是
    否為訴之追加或變更之責，否則即反而有害另造利益（按：
    上訴人之意見附於本院卷末），有失公平，本院自無再開或
    闡明之必要，併此敘明。
六、據上論結，本件上訴為有理由，依民事訴訟法第450 條、第
    78條，判決如主文。
中    華    民    國   110    年    9     月    22    日
                              民事第二庭
                                  審判長法官 黃國川
                                  法      官 何佩陵
                                  法      官 許明進
以上正本證明與原本無異。
如對本判決上訴，須於判決送達後20日內向本院提出上訴狀，其
未表明上訴理由者，應於上訴後20日內向本院提出上訴理由書（
均須按他造當事人之人數附繕本）。上訴時應提出委任律師或具
有律師資格之人之委任狀，並依附註條文規定辦理。如委任律師
提起上訴者，應一併繳納上訴審裁判費。
中    華    民    國   110    年    9     月    23    日
                                  書  記  官 戴志穎
　
　
附註：
民事訴訟法第466條之1：
對於第二審判決上訴，上訴人應委任律師為訴訟代理人，但上訴
人或其法定代理人具有律師資格者，不在此限。
上訴人之配偶、三親等內之血親、二親等內之姻親，或上訴人為
法人、中央或地方機關時，其所屬專任人員具有律師資格並經法
院認適當者，亦得為第三審訴訟代理人。
第1項但書及第2項情形，應於提起上訴或委任時釋明之。